# 訳注: 日本語ユーザへの補足説明 {#addendum-ja}

:::{.infobox .important data-latex="{important}"}

このページは日本語ユーザ特有の事情を考慮し, 翻訳者の独断で補足説明として挿入しています.

:::

## TinyTeX の軽量さについて

日本語文書作成には独自のパッケージをそれなりに必要とするため, 残念ながら意外とファイルサイズが大きくなることがあります. しかしそれでも1GBを超えることはあまりないと思いますし, TeX Live のように年々肥大化するということもありません.

## (u)pLaTeX や (u)pBibTeX 使用者へ

LaTeX ディストリビューションとしては TinyTeX でも TeX Live と同様に (u)pLaTeX や (u)pBibTeX を使うことができます. しかしこれらの LaTeX エンジン (および, 頭に `up` とついているもの概ね全て) は日本で独自に開発されてきたものであるため, **tinytex** や **rmarkdown** パッケージではオプションとしてあまり考慮されていません. 

**rmarkdown** を使用する場合, 基本的に XeLaTeX または LuaLaTeX を使用して日本語文書をコンパイルしたほうが簡単です. ただし従来の pLaTeX と異なり, bxjs/ltjs シリーズの文書クラスを使用したほうが品質の良い日本語文書を作成できます. 日本語文書のための設定に関する詳細は翻訳者の開発した [**rmdja** パッケージ](https://github.com/Gedevan-Aleksizde/rmdja)のヘルプやドキュメントや, https://rpubs.com/ktgrstsh/755893 を参考にしてください. **rmdja** には試験的ですが (u)pLaTeX を使用する機能もあります.

一方で, 以降は **rmarkdown** ではなく従来の LaTeX ディストリビューションの代わりとして **tinytex** を使いたい場合の解説をします. まず, 日本語環境を想定していないため文献引用もデフォルトでは BibTeX が呼び出されるため, (u)pBibTeX を想定したファイルを使用しているとハングアップの原因となります. **tinytex** パッケージで (u)pLaTeX/(u)pBibTeX による処理を `xelatex()` や `pdflatex()` のように呼び出したい場合, `latexmk()` を使用します. TeX Wiki の[このページ](https://texwiki.texjp.org/?Latexmk) に掲載されている `.latexmkrc` ファイルを作成し^[もしうまく動作しない場合は **rmdja** パッケージに内蔵してある[ファイル](https://github.com/Gedevan-Aleksizde/rmdja/blob/master/inst/resources/latexmk/.latexmkrc) をコピーしてください.], 作業フォルダに置いた上で, 以下のようなコマンドを実行します.

```{r, eval=F}
tinytex::latexmk(
  "<あなたのファイル>.tex",
  engine = "latex",
  bib_engine = 'bibtex',
  engine_args = "-latex=uplatex -gg -pdfdvi",
  emulation = F,
  clean = F
)
```

ここで `.latexmkrc` の設定を忘れていると, `bibtex` の処理でハングアップしてしまうため, おかしいと思ったら早めに `bibtex` を強制終了してください (最初はタスクスケジューラなどを見ながら試すといいかもしれません).

また, この方法では **tinytex** の**不足パッケージ自動インストール機能が無効**であることに注意してください.

これは現在一般的な `dvipdfmx` を利用して PDF を生成する場合です. 例えば `dvips` を使用する場合は別のオプションが必要になりますが, それは latexmk の使い方としてご自身で調べてください.

また, BibTeX 問題を回避する別の方法として `bib_engine = "biber"` を指定することで Biber (BibLaTeX) エンジンを使えばこの問題は起こりませんが, BibLaTeX には日本語に適した文献スタイルファイルがまだほとんど用意されていない, という問題があります (エラーが発生することは少ないと思いますが姓名の表記順などが考慮されていません).

## 既存の TeX Live 使用者と後方互換性について

本文でも述べられているように, TeX Live をすでにインストールしている方は, R パッケージの **tinytex** で提供される関数をそのまま使うことができます. むしろこの状態で `tinytex::install_tinytex()` を使用してインストールすると競合が発生してしまいます. もし誤ってインストールしてしまった場合は, TinyTeX のインストールディレクトリ　(場所がわからない場合は FAQ \@ref(change-directory)参照) をまるごと削除してください.

TinyTeX のディストリビューションは TeX Live と同様, 年々更新されています. よって古いバージョンは自動的に凍結されていくため, 環境を維持したい場合は注意してください. 例えば最近ですと, 次のような問題が取り沙汰されています. https://acetaminophen.hatenablog.com/entry/2021/06/18/022108

このような場合は, 究極的には自衛手段として TinyTeX のフォルダのバックアップを取ることになると思います. 

## パッケージの自動インストール機能の限界について

TinyTeX のパッケージ自動インストール機能は, LaTeX 文書のコンパイル時のエラーログから, ファイルが足りないというエラーメッセージをパターンマッチングで検出し, 必要なパッケージを探索しています. よってエラーメッセージが特殊なものである場合はうまく動作しません.

日本語ユーザでありがちなケースとして, 例えば以下のようなケースがあります.

1. `ltjs*` および `bxjs*` シリーズの文書クラスを使用している場合,
1. `haranoaji` などの日本語フォントパッケージを使用している (かつ通常のフォントとしてインストールしていない) 場合
1. 先述の (u)pBibTeX を使用する場合

(1, 2) はうまくいかなかったという報告が以前ありましたが, 正確な原因は特定できていません. 現在は問題なく動作するかもしれません. 最後の (3) は残念ながら根本的な解決はできませんが, エラーログファイルを `tinytex::parse_install()` に与えることで不足パッケージの自動解析および自動インストールをさせることができます.

もしうまく動作しない場合のために, 以下に XeLaTeX/LuaLaTeX を使用した日本語文書作成によく使用されるパッケージをまとめてインストールするコマンドを用意しました.

```{r eval=F}
tinytex::tlmgr_install(c("bxjscls", "luatexja", "zxjatype", "zxjafont", "haranoaji", "jlreq"))
```

また, 本文 (FAQ\@ref(faq-tikz)) でも触れられているように, R の **tikzDevice** を使用する際もこのエラーにハマりがちです.

```{r eval=F}
tinytex::tlmgr_install(c("pdf", "preview", "xcolor"))
```

## CTAN や TeX Live に登録されていないパッケージのインストール方法について

TeX Live に登録されていないパッケージは `tlmgr` コマンドでも **tinytex** の関数でも検索対象ではないため, ダウンロードおよびインストールすることもできません. 例えば [**BXcoloremoji**](https://github.com/zr-tex8r/BXcoloremoji) パッケージ, あるいは日本国内の学会発表・学術論文用フォーマットなどが該当します. また, 登録されているものと, GitHub などでダウンロードできる開発版とでバージョンが異なることもありえます.

このような場合, `.sty` や `.cls` といったファイルを手動でダウンロードし, 適切な場所に置く必要があります.

TeX Live の仕様として, ファイルを配置する場所はある程度自由ですが, 管理のしやすさを考慮して FAQ \@ref(non-root-package-installation) にあるような, `texmf-home` ディレクトリまたは, `texmf-local` 以下に配置することをお勧めします^[参考: https://tex.stackexchange.com/questions/583006/where-do-i-place-my-own-sty-or-cls-files-to-get-them-working-with-tinytex] (システム管理者の方は適当に工夫してください). root でインストールしていない場合は `texmf-local` になると思います.

TinyTeX は ls-R を使用しているため[^ls-r] その後 `mktexlsr` を実行します. R上では `system()` で呼び出すことができます.

[^ls-r]: ls-R不要論を唱える方もいますが, TinyTeX では残念ながら使用しているので必要です.

```{r eval=F}
system("mktexlsr")
```

ただし, 例に挙げた **BXcoloremoji** パッケージは, `$TEXMF/tex/latex/BXcoloremoji` 以下に配置するように指示があります. 今回は `$TEXMF` は `texmf-home`/`texmf-local` に対応させることができます. このように, パッケージによってはフォルダ構造に制約があるため, 手動インストール時には注意してください.

TeX のフォルダ構造の仕組みについては TeX Wiki の『[LaTeX入門/各種パッケージの利用](https://texwiki.texjp.org/?LaTeX%E5%85%A5%E9%96%80%2F%E5%90%84%E7%A8%AE%E3%83%91%E3%83%83%E3%82%B1%E3%83%BC%E3%82%B8%E3%81%AE%E5%88%A9%E7%94%A8)』と『[TeX のディレクトリ構成](https://texwiki.texjp.org/?TeX%20%E3%81%AE%E3%83%87%E3%82%A3%E3%83%AC%E3%82%AF%E3%83%88%E3%83%AA%E6%A7%8B%E6%88%90)』も参考になります.

**どうしてもうまく行かなかったら作業ディレクトリに毎回配置してください**.
